ACORDAO-COMPLETO-2349201

ACÓRDÃO 2681/2019 ATA 8/2019 - PRIMEIRA CÂMARA

VISTOS, relatados e discutidos estes autos que tratam de recurso de reconsideração interposto pelo Sr. Celso Luiz da Silva Vargas contra o Acórdão 8594/2018-TCU-Primeira Câmara, 
ACORDAM os Ministros do Tribunal de Contas da União, reunidos em sessão da Primeira Câmara, diante as razões expostas pelo Relator, em:
9.1. com fulcro nos arts. 32, I, e 33, da Lei 8.443/1992, conhecer do recurso de reconsideração para, no mérito, dar-lhe provimento parcial, a fim de atribuir a seguinte redação ao subitem 9.2 do Acórdão 8594/2018-TCU-Primeira Câmara:
"9.2. condenar o responsável identificado no subitem anterior, com fundamento no art. 19, caput, da Lei 8.443/1992, c/c o art. 210 do RI/TCU, ao pagamento da importância de R$ 140.000,00 (cento e quarenta mil reais) , abatendo-se a parcela de R$ 1.843,30, correspondente ao saldo de convênio devolvido em 30/8/2010, com a fixação do prazo de 15 (quinze) dias, a contar da notificação, para comprovar, perante este Tribunal, em respeito ao art. 23, inciso III, alínea "a", da Lei 8.443/1992, c/c art. 214, inciso III, alínea "a", do RI/TCU, o recolhimento da dívida aos cofres do Tesouro Nacional, atualizada monetariamente e acrescida de juros de mora calculados a partir de 24/6/2010 até a data do efetivo recolhimento e com o abatimento de valores acaso já satisfeitos;"
9.2. dar ciência desta deliberação ao recorrente, ao Ministério do Turismo, à Prefeitura Municipal de Maracaju - MS e à Procuradoria da República no Mato Grosso do Sul, neste caso, com fulcro no art. 16, § 3º, da Lei 8.443/1992 c/c o art. 209, § 7º, do Regimento Interno do TCU.

Recurso de reconsideração interposto pelo Sr. Celso Luiz da Silva Vargas contra o Acórdão 8594/2018-1ª Câmara, que julgou irregulares suas contas e o condenou ao pagamento de débito e multa.

Primeira Câmara

Município de Maracaju - MS e Ministério do Turismo

3. Responsáveis/Recorrentes:
3.1. Responsável: Celso Luiz da Silva Vargas (XXX.587.401-XX)
3.2. Recorrente: Celso Luiz da Silva Vargas (XXX.587.401-XX).

13.1. Ministros presentes: Walton Alencar Rodrigues (Presidente), Benjamin Zymler (Relator), Bruno Dantas e Vital do Rêgo.

BENJAMIN ZYMLER

Ministro Vital do Rêgo.

Cuidam os autos de recurso de reconsideração interposto pelo Sr. Celso Luiz da Silva Vargas contra o Acórdão 8594/2018-TCU-Primeira Câmara.
2.	O presente feito trata, originalmente, de tomada de contas especial instaurada pelo Ministério do Turismo (MTur) em razão da não comprovação da boa e regular aplicação dos recursos recebidos no âmbito do Convênio Siconv 732847/2010, cujo objeto era o apoio à realização da "16ª Festa da Linguiça de Maracaju".
3.	O ajuste, com vigência de 30/4 a 31/7/2010, previa um aporte total de R$ 180.500,00, com a seguinte composição: R$ 40.500,00, de contrapartida do Município, e R$ 140.000,00, repassados pelo Ministério, os quais foram liberados em única parcela, mediante a OB 800829, de 24/6/2010 (peça 2, p. 40-76 e 245) .
4.	Na fase preliminar do feito, o Sr. Celso Luiz da Silva Vargas, ex-prefeito de Maracaju/MS (gestão 2009-2012) , foi citado em decorrência da não comprovação da boa e regular aplicação dos recursos repassados por meio da aludida avença " (...) em face do não atendimento dos requisitos de elegibilidade do ajuste, conforme apontado nas Nota Técnica 410/2012, de 3/5/2012 (peça 2, p. 82-94) , 410/2012, de 28/12/2012 (peça 2, p. 114-124) , 323/2013, de 27/3/2013 (peça 2, p. 144-148) e 114/2013, de 19/4/2013 (peça 2, p. 160-164) ".
5.	Apesar de o responsável ter tomado ciência do expediente que lhe foi encaminhado, não atendeu a citação, tendo quedado revel. A então denominada Secex/MS deu prosseguimento ao exame da matéria e, na sequência, o processo foi apreciado pelo Tribunal, que decidiu julgar irregulares as contas do Sr. Celso Luiz da Silva Vargas e condená-lo ao pagamento do débito e da multa especificados nos subitens 9.2 e 9.3 do decisum.
6.	Irresignado com esta deliberação, o responsável ingressou com o presente recurso de reconsideração, o qual recebeu a seguinte análise no âmbito da Serur, transcrita parcialmente com os ajustes de forma que entendi pertinentes:
"4.	A prestação de contas final foi encaminhada por meio de ofícios de 25/8/2010 e 26/10/2012, pelo gestor. A documentação foi analisada pelo MTur por meio de diversas notas técnicas, a exemplo da nota datada de 27/3/2013, que concluiu pela reprovação da execução física do objeto do convênio (peça 2, p. 80, 212-214 e 144-148) .
5.	Em despacho de 17/6/2013, os autos foram encaminhados para o setor responsável pela instauração de tomada de contas especial (TCE) , após esgotadas as medidas administrativas internas para o ressarcimento do erário. Em 8/1/2014, foi emitido o Relatório do Tomador de Contas Especial que conclui pela ocorrência de débito total no convênio e pela responsabilidade do ex-prefeito, em função das seguintes irregularidades (peça 2, p. 218 e 224-235) :
	a) não comprovação de aluguel de dois tipos de tendas;
	b) cobrança de ingressos, apesar de declaração de gratuidade do evento;
	c) não apresentação de declaração informando os demais patrocinadores do evento.
6.	Por ofício de 4/3/2014, os autos foram enviados para a Controladoria Geral da União (CGU) , a qual emitiu o relatório de auditoria ratificando o valor do débito apurado, com a ressalva de que o gestor, em 30/08/2010, devolveu aos cofres do Tesouro Nacional o saldo que constava da conta corrente bancária (R$ 1.843,30) (peça 2, p. 243 e 255-258) .
7.	Em seguida, foram emitidos o certificado de auditoria e o parecer do dirigente do órgão de controle interno, ambos em concordância com o relatório de auditoria. Após a emissão, em 6/2/2015, do pronunciamento ministerial, os autos foram enviados a esta Corte de Contas (peça 2, p. 259-260 e 267) .
8.	Em instrução de 6/7/2016, foi proposto o arquivamento da TCE, sem cancelamento do débito. Houve divergência por parte do supervisor do trabalho, no caso o diretor da Secretaria de Controle Externo no Estado do Mato Grosso do Sul (Secex/MS) , que entendeu pertinente promover a citação do ex-prefeito pelo montante integral repassado (peças 3 e 4) .
9.	Ante a revelia do gestor, em instrução de 19/3/2018, foi proposta a irregularidade nas contas, a condenação em débito pelo valor integral do convênio, além da aplicação de multa prevista no art. 57 da Lei 8.443/1992. A proposta foi acolhida pela Secex/MS e pelo Ministério Público junto ao TCU (MPTCU) (peças 13-15) .
10.	Em seu voto, o Excelentíssimo Ministro Relator Vital do Rêgo concordou com a proposta da unidade técnica e com o parecer do MPTCU, de forma que, em sessão de 7/8/2018, foi prolatado o Acórdão 8594/2018-TCU-Primeira Câmara. Em 17/8/2018, o ex-prefeito entrou com recurso contra a decisão (peças 17, 18 e 24) .
EXAME DE ADMISSIBILIDADE 
11.	Reitera-se o exame preliminar de admissibilidade constante à peça 26, ratificados pelo relator, Exmo. Ministro Vital do Rêgo, nos termos dos artigos 32, inciso I, e 33 da Lei 8.443/1992, c/c o artigo 285 do RI/TCU, suspendendo-se os efeitos dos itens 9.1, 9.2, 9.3 e 9.4 do 8.594/2018 - TCU - 1ª Câmara em relação ao recorrente (peça 30) . 
EXAME TÉCNICO
12.	Esta instrução se destina a analisar o recurso impetrado pelo ex-prefeito Celso Luiz da Silva Vargas, por intermédio de seus advogados. Para o recorrente, não houve a demonstração de dolo ou má-fé na sua conduta, tendo em vista que aplicou os recursos conforme o plano proposto e que houve o cumprimento do objeto do convênio. 
13.	O gestor também reclama acerca de um valor devolvido que deveria ser abatido do seu débito e das implicações relacionadas com a arrecadação de recursos oriundos da venda de ingressos e de outras fontes. Por fim, entende que houve excesso no valor da multa a ele imputada.
14.	Todas essas questões serão analisadas a seguir.
Argumentos do ex-prefeito Celso Luiz da Silva Vargas (peça 24) 
15.	Após breve sinopse dos fatos, o ex-prefeito esclarece que o objetivo do convênio, qual seja, o fomento ao turismo, foi integralmente alcançado, mediante apoio à realização da "16ª Festa da Linguiça de Maracaju". Acrescenta, a cada realização, a festa alcança maiores dimensões, o que é possível de ser verificado por meio de consulta à Internet (peça 24, p. 1-2) . 
16.	Para o gestor, os vídeos e imagens enviadas demonstram a existência de tendas utilizadas como praça de alimentação, o que atestaria o integral cumprimento dos itens do plano de trabalho, inclusive em quantidade maior que a proposta. Explica que as informações acerca da cobrança de ingressos não constam do plano de trabalho, porque essa cobrança não se encontra no rol de atribuições do município (peça 24, p. 2-3) .
17.	O ex-prefeito informa que, desde sua primeira edição, a tradicional festa foi promovida pelo Rotary Club e que o objetivo proposto foi promover o município para fomentar o comércio local com a vinda de pessoas de outras regiões para participar da festa. Aduz que, para sua realização, a prefeitura arcou com os encargos relativos a estrutura básica principal, como segurança, tendas, banheiros, som, dentre outros (peça 24, p. 3) .
18.	Segundo sustenta, embora o convênio tenha visado a promoção do turismo, o evento teve o objetivo de arrecadar recursos para filantropia, por meio do Rotary Club, entidade sem fins lucrativos. Ressalta que os recursos arrecadados com bilheteria não foram geridos pelo município e que não há qualquer indício de que o município tenha participado da organização ou da comercialização de ingressos ou tenha arrecadado qualquer recurso, seja com bilheteria, seja com outros patrocinadores (peça 24, p. 3) .
19.	Tece considerações sobre a dimensão da festa e esclarece que não é encargo do município os produtos e serviços comercializados durante e no local do evento, mas a estrutura física. Acrescenta que toda a gestão dessa comercialização é encargo do Rotary Club, o qual mobiliza "outras entidades beneficentes para a promoção e arrecadação de recursos com destinação exclusivamente filantrópica". Por essa razão, segundo sustenta, existem outros patrocinadores (peça 24, p. 3-4) .
20.	Considera que a má-fé precisa ser provada, enquanto a boa-fé é a regra, conforme concluiu o relatório de análise de contas. Entende que não se pode exigir prestação de contas de bilheteria ou de eventuais patrocínios, por não fazerem parte do plano de trabalho, extrapolando o objetivo proposto no convênio (peça 24, p. 4) .
21.	De acordo com o gestor, tendo em vista que as provas e os elementos constantes dos autos apontam para a regularidade do convênio, houve excesso na condenação, ou seja, devolução dos recursos concedidos e multa de R$ 50.000,00. Lembra que, conforme registrado nos relatórios, em 30/8/2010, devolveu o saldo do convênio que restava em conta corrente, no valor de R$ 1.843,30 (peça 24, p. 4-5) .
22.	Dessa forma, entende que deve haver abatimento proporcional do valor devolvido e redução na multa aplicada, na medida em que não há provas de má-fé, de culpa ou de descumprimento do objeto. De acordo com o gestor, a multa aplicada pelo TCU pode alcançar até 100 % do valor do débito (art. 57 da Lei 8443/1992 e art. 267 do RI/TCU) e que, no presente caso, foi desproporcional a fixação da multa em 35 % à vista da única irregularidade consistente na ausência de prestação de contas da bilheteria, fato que não configuraria qualquer prejuízo ao MTur ou à União (peça 24, p. 5) .
23.	Ao final, requer que o recurso seja recebido no efeito suspensivo e que, no mérito, seja julgado procedente para reformar o acórdão e considerar regulares as contas, cancelando-se a multa aplicada. Em anexo, junta cópias de pesquisas na Internet sobre a festa (peça 24, p. 5-10) .
Análise
24.	Observa-se, inicialmente, que o recorrente não apresentou alegações de defesa por ocasião de sua citação, apesar de haver, nos autos, pedido de prorrogação de prazo de sua parte, deferido pelo TCU (peças 9 e 12) . Serão analisados, a seguir, os elementos apresentados pelo gestor.
Da ausência de demonstração de dolo ou má-fé nas condutas do gestor
25.	Em sua defesa, o gestor alega que a má-fé precisa ser provada, pois a boa-fé é a regra. Por isso entende que a multa aplicada deve ser reduzida, na medida em que não há provas de má-fé, de culpa ou de descumprimento do objeto.
26.	A verificação da boa-fé é disciplinada no TCU pelos artigos 12, § 2º, da Lei 8.443/1992 e 202 do Regimento Interno/TCU. Desses dispositivos, extrai-se que a boa-fé é examinada por ocasião da resposta à citação. 
27.	O gestor foi regularmente citado mediante ofício de 9/10/2017, ocasião em que lhe foi concedido prazo de 15 dias para apresentar suas alegações de defesa.  Ele teve ciência de que o TCU estava analisando as irregularidades relativas ao convênio em foco, já que, em 14/11/2017 solicitou prorrogação de prazo por 45 dias (peças 6 e 9) .
28.	Apesar de intempestivo, conforme consignado em pronunciamento da Secex/MS em 17/11/2017, o pedido de prorrogação foi concedido. Contudo, o gestor se manteve revel e o TCU, no relatório do acórdão ora analisado, afastou a sua boa-fé ante a constatação da não comprovação da boa e regular aplicação dos recursos repassados (peças 12 e 18, p. 3) .
29.	No entanto, em função do efeito devolutivo, a matéria será reanalisada e a boa-fé do gestor, novamente aferida. Essa aferição será efetivada ao final da instrução, quando restarão analisados os novos pontos trazidos pelo gestor em sua defesa.
Da aplicação dos recursos conforme o plano proposto e do cumprimento do objeto do convênio
30.	O ex-prefeito defende que o objetivo do convênio foi integralmente alcançado e que os vídeos e imagens enviadas atestariam o integral cumprimento dos itens do plano de trabalho, inclusive em quantidade maior que a proposta.
31.	A partir dos elementos constantes nos autos, observa-se que o gestor enviou duas prestações de contas, uma em 25/8/2010 e a outra em 26/10/2012. De acordo com o relatório de TCE, emitido em 8/1/2014, após a análise da documentação enviada, verificou-se que foram sanadas parte das ressalvas referentes ao cumprimento do objeto, tais como apresentações musicais, locação de palco, serviços de segurança, de sonorização e gerador de energia (peça 2, p. 80, 212-214 e 224-235) .
32.	Contudo, registrou-se que algumas ressalvas não teriam sido sanadas, a exemplo da não comprovação de aluguel de dois tipos de tendas. Haja vista a não apresentação dessa documentação suplementar, mesmo com o envio de três ofícios para o gestor, solicitando as informações, foi instaurada a TCE e fixado o débito no montante integral do repasse, ou seja, R$ 140.000,00 (peça 2, p. 232-234) .
33.	Posteriormente, os autos foram enviados à CGU, que emitiu relatório de auditoria acerca da TCE em 9/10/014 (peça 2, p. 255-258) . O relatório faz referência às notas técnicas do convenente e enumera as irregularidades detectadas, tais como a relacionada com as tendas precitadas, conforme transcrito abaixo (peça 2, p. 256) :
Convenente encaminhou DVD demonstrando os itens de infraestrutura, no entanto não constam tendas tipo circo 25x40 e 16x30. Ressalta-se que anteriormente, a Convenente encaminhou fotografia aérea para a área técnica do MTur, onde foi possível visualizar todos os itens do Plano de Trabalho, exceto as tendas já mencionadas;
34.	Conforme já mencionado, o gestor permaneceu revel por ocasião da citação. No atual momento processual, ele sustenta que as imagens enviadas demonstrariam a existência de tendas. Contudo, ele deve se referir às imagens enviadas em momento anterior, citadas na transcrição, pois não dá para constatar a existência das tais tendas nas imagens recebidas agora (peça 24, p. 7-10) .
35.	Dessa forma, não procede a argumentação do gestor: ele poderia trazer novamente aos autos essas imagens que supostamente demonstrariam a existência das tendas ou, ainda, notas fiscais ou documentos equivalentes para comprovar a despesa com esses itens. Não foi o caso. Por isso, conclui-se que, ao contrário do que o gestor afirma, não houve 100 % de execução física do objeto do convênio.
Do valor devolvido
36.	O gestor lembra que devolveu o saldo do convênio que restava em conta corrente, no valor de R$ 1.843,30 em 30/8/2010, mas esse valor não foi abatido do débito imputado. De fato, ele tem razão, pois não foi deduzido do débito esse valor.
37.	Dessa forma, necessário se torna reformar o acórdão recorrido tão-somente para excluir do débito objeto do item 9.2 a parcela de R$ 1.843,30, correspondente ao saldo de convênio devolvido em 30/8/2010.
Dos recursos oriundos da venda de ingressos e de outras fontes
38.	Quanto à venda de ingressos e recursos de outras fontes, como patrocinadores, o gestor explica que a festa é tradicional e sempre foi promovida pelo Rotary Club. Esclarece que a participação da prefeitura se resume a fornecer a estrutura básica principal, como segurança, tendas, banheiros, som, dentre outros.
39.	O ex-prefeito não nega a venda de ingressos e receitas de outros patrocinadores, mas alega que tudo foi gerido pelo Rotary Club. De acordo com sua defesa, o Rotary seria uma entidade sem fins lucrativos e que a arrecadação de recursos teria destinação exclusivamente filantrópica.
40.	Observe-se o dispositivo abaixo transcrito, extraído do termo do convênio em foco (peça 2, p. 44 e 50) :
II - Compete ao CONVENENTE
jj) assegurar e comprovar que os valores arrecadados com a cobrança de ingressos em shows e eventos ou venda de bens e serviços produzidos ou fornecidos no âmbito deste Convênio sejam revertidos para a consecução do objeto ou recolhidos à conta do Tesouro Nacional, quando for o caso; 
41.	Assim, não é possível aceitar que a venda de ingressos não está afeta aos objetivos do convênio, visto que expressamente é tratada no seu termo. Aliás, há necessidade de demonstração das receitas e despesas realizadas não só com a venda de ingressos, mas de outras fontes de receitas também.
42.	Conforme se observa a partir do material enviado pelo recorrente, o evento tem outros patrocinadores e apoiadores (peça 24, p. 6-10) , mas nada foi apresentado em relação a essas receitas. O mesmo raciocínio se aplica à locação dos espaços na festa, isto é, não foram apresentados os critérios de distribuição dos espaços, nem se houve receitas oriundas dessa distribuição.
43.	É pacífica a jurisprudência do TCU de que a não prestação de contas das receitas oriundas da venda de patrocínios, de ingressos e de espaços, dentre outros, justifica a imputação de dano no valor da totalidade dos recursos repassados. A esse respeito, os Acórdão 6111/2017-TCU-Primeira Câmara, 2881/20172ª Câmara e 7457/2016-1ª Câmara, de relatoria dos Ministros Vital do Rêgo, Augusto Nardes e Weder de Oliveira, respectivamente.
44.	Registre-se, por fim, que o ex-prefeito já foi condenado por motivos semelhantes por meio do Acórdão 10924/2016-TCU-Segunda Câmara, da relatoria do Ministro Vital do Rêgo, conforme se extraí de trecho do voto abaixo transcrito:
Ressaltem-se, ainda, as dúvidas levantadas pelo Parquet especializado acerca de quem custeou os cachês das bandas musicais que se apresentaram no evento e em que consistiu o patrocínio do Sebrae, da Skol e do Governo do Mato Grosso do Sul. Como a prestação de contas apresentada pelo ex-prefeito não contemplou as despesas que teriam sido custeadas por outros patrocinadores, não se pode descartar a hipótese de que um mesmo documento de despesa tenha sido utilizado para comprovar a utilização de recursos oriundos de fontes diversas.
Do excesso da multa
45.	O gestor alega que houve excesso na aplicação da multa. Entende-se que não, tendo em vista que, após reanalisada a matéria, restaram evidenciadas as falhas anteriormente apontadas, com a exceção da devolução do saldo do convênio, que constituiu fato novo, embora de baixa materialidade.
CONCLUSÃO
46.	Na fase de citação, o gestor se manteve revel, mas o TCU afastou sua boa-fé ante a constatação da não comprovação da boa e regular aplicação dos recursos repassados. Ao contrário do que o gestor afirma, não houve 100 % de execução física do objeto do convênio, pois não se comprovou de aluguel de dois tipos de tendas previstos no projeto (parágrafos 25 a 35) .
47.	Tem razão o gestor quando lembra que devolveu o saldo do convênio que restava em conta corrente, mas não houve abatimento desta devolução do débito imputado. Necessário se torna reformar o acórdão recorrido para excluir esse valor do débito (parágrafos 36 a 37) .
48.	Restou comprovada a ocorrência de receitas diversas durante a realização do evento, para o qual foram destinados os recursos federais repassados. É pacífica a jurisprudência do TCU de que a não prestação de contas das receitas oriundas da venda de patrocínios, de ingressos e de espaços, dentre outros, justifica a imputação de dano no valor da totalidade dos recursos repassado (parágrafos 38 a 43) .
49.	O ex-prefeito já foi condenado por motivos semelhantes por meio do Acórdão 10924/2016-TCU-Segunda Câmara, da relatoria do Ministro Vital do Rêgo. Diante dos fatos analisados, entende-se que não há motivos para reavaliar o valor da multa aplicada pelo TCU (parágrafos 44 a 45) .
50.	Por fim, ao contrário do que sustenta o gestor, não há, nos autos, elementos que atestem sua boa-fé.
PROPOSTA DE ENCAMINHAMENTO
51.		Ante o exposto, submete-se à consideração superior a presente análise do recurso de reconsideração interposto por Celso Luiz da Silva Vargas contra o Acórdão 8594/2018-TCU-Primeira Câmara, propondo-se com fundamento nos arts. 32, I, e 33, da LOTCU:
	a) conhecer do recurso e, no mérito, conceder provimento parcial para excluir do débito objeto do item 9.2 do acórdão recorrido a parcela de R$ 1.843,30, correspondente ao saldo de convênio devolvido em 30/8/2010, conferindo-lhe a seguinte redação:
9.2. condenar o responsável identificado no subitem anterior, com fundamento no art. 19, caput, da Lei 8.443/1992, c/c o art. 210 do RI/TCU, ao pagamento da importância de R$ 140.000,00 (cento e quarenta mil reais) , abatendo-se a parcela de R$ 1.843,30, correspondente ao saldo de convênio devolvido em 30/8/2010, com a fixação do prazo de 15 (quinze) dias, a contar da notificação, para comprovar, perante este Tribunal, em respeito ao art. 23, inciso III, alínea "a", da Lei 8.443/1992, c/c art. 214, inciso III, alínea "a", do RI/TCU, o recolhimento da dívida aos cofres do Tesouro Nacional, atualizada monetariamente e acrescida de juros de mora calculados a partir de 24/6/2010 até a data do efetivo recolhimento e com o abatimento de valores acaso já satisfeitos;
	b) dar ciência do acórdão que vier a ser proferido ao recorrente e aos demais interessados."
7.	O Diretor da Serur e o Ministério Público junto ao TCU aquiesceu ao aludido encaminhamento.
	É o relatório.

Erimar Hildebrando (OAB 9393/MS), em nome de Celso Luiz da Silva Vargas.

Procurador Sergio Ricardo Costa Caribé.

SUMÁRIO: RECURSO DE RECONSIDERAÇÃO EM TOMADA DE CONTAS ESPECIAL. CONVÊNIO PARA A REALIZAÇÃO DE EVENTO. NÃO COMPROVAÇÃO DA BOA E REGULAR APLICAÇÃO DOS RECURSOS TRANSFERIDOS. COBRANÇA DE INGRESSOS E EXISTÊNCIA DE PATROCINADORES COM RECURSOS NÃO INCLUÍDOS NA PRESTAÇÃO DE CONTAS. DÉBITO. IRREGULARIDADE DAS CONTAS. MULTA PROPORCIONAL AO DÉBITO. RAZÕES RECURSAIS INSUFICIENTES PARA ALTERAR A DELIBERAÇÃO RECORRIDA. BOA-FÉ NÃO COMPROVADA. DEVOLUÇÃO DO SALDO REMANESCENTE DO CONVÊNIO. CONHECIMENTO E PROVIMENTO PARCIAL.

TOMADA DE CONTAS ESPECIAL (TCE)

Secretaria de Recursos (SERUR); Secretaria do TCU no Estado do Mato Grosso do Sul (Sec-MS).

Cuidam os autos de recurso de reconsideração interposto pelo Sr. Celso Luiz da Silva Vargas contra o Acórdão 8594/2018-TCU-Primeira Câmara.
2.	O presente feito trata, originalmente, de tomada de contas especial instaurada pelo Ministério do Turismo (MTur) em razão da não comprovação da boa e regular aplicação dos recursos recebidos no âmbito do Convênio Siconv 732847/2010, cujo objeto era o apoio à realização da "16ª Festa da Linguiça de Maracaju".
3.	O ajuste, com vigência de 30/4 a 31/7/2010, previa um aporte total de R$ 180.500,00, com a seguinte composição: R$ 40.500,00, de contrapartida do Município, e R$ 140.000,00, repassados pelo Ministério, os quais foram liberados em única parcela, mediante a OB 800829, de 24/6/2010 (peça 2, p. 40-76 e 245) .
4.	Na fase preliminar do feito, o Sr. Celso Luiz da Silva Vargas, ex-prefeito de Maracaju/MS (gestão 2009-2012) , foi citado em decorrência da não comprovação da boa e regular aplicação dos recursos repassados por meio da aludida avença " (...) em face do não atendimento dos requisitos de elegibilidade do ajuste, conforme apontado nas Nota Técnica 410/2012, de 3/5/2012 (peça 2, p. 82-94) , 410/2012, de 28/12/2012 (peça 2, p. 114-124) , 323/2013, de 27/3/2013 (peça 2, p. 144-148) e 114/2013, de 19/4/2013 (peça 2, p. 160-164) ".
5.	Apesar de o responsável ter tomado ciência do expediente que lhe foi encaminhado, não atendeu a citação, tendo quedado revel. A então denominada Secex/MS deu prosseguimento ao exame da matéria e, na sequência, o processo foi apreciado pelo Tribunal, que decidiu julgar irregulares as contas do Sr. Celso Luiz da Silva Vargas e condená-lo ao pagamento do débito e da multa especificados nos subitens 9.2 e 9.3 do decisum.
6.	Irresignado com esta deliberação, o responsável ingressou com o presente recurso de reconsideração, no qual alega, em apertada síntese:
a)	o evento foi realizado e, a cada ano, a "Festa da Linguiça" alcança maiores dimensões, inclusive com repercussão nacional, conforme se verifica a partir de consulta à internet;
b)	nas últimas informações prestadas, foram enviados vídeos e imagens que demonstram a existência de tendas de 25 x 40 m e de 16 x 30 m utilizados como praça de alimentação; as imagens aéreas atestam o integral cumprimento dos itens do plano de trabalho, inclusive em maiores quantidades do que o proposto;
c)	as informações acerca da cobrança de ingressos não constaram do plano de trabalho, exatamente por não estarem incluídos nas atribuições e proposta do Município; 
d)	é fato público e notório que a "Festa da Linguiça" é promovida pelo Rotary Club, entidade sem fins lucrativos que notoriamente tem interesses benemerentes e filantrópicos; a arrecadação de recursos com bilheteria teve objetivo assistencial e não foi gerido pelo município/conveniado;
e)	o "funcionamento" da festa, consistente da fabricação/confecção e comercialização de produtos e serviços durante e no local do evento, não são encargo do município; toda a gestão dos produtos e serviços comercializados no evento é encargo do Rotary Club, que mobiliza outras entidades beneficentes para a promoção e arrecadação de recursos com destinação exclusivamente filantrópica (razão de existiram também outros patrocinadores) ;
f)	carece de prova a ocorrência de má-fé; inexiste nos autos qualquer indício de culpa ou dolo nas condutas do responsável pela gestão e aplicação dos recursos do convênio. 
g)	não se pode exigir a necessidade de prestação de contas de bilheteria ou de eventuais patrocínios havidos para o evento, porque não fizeram parte do plano de trabalho e extrapolam o objetivo proposto na avença;
h)	houve a devolução de saldo do convênio que remanescia em conta corrente, no importe de R$1.843,30; 
i)	a multa foi aplicada em percentual excessivo, em montante superior a 35%.  
7.	Por essas razões, o recorrente requereu o conhecimento do recurso e, no mérito, que fosse julgado procedente para reformar o acórdão e "considerar justas e regulares as contas, homologando o convênio e a prestação de contas, cancelando-se a multa aplicada". 
8.	Alternativamente, o responsável pediu que o Acórdão 8594/2018-TCU-Primeira Câmara fosse reformado, "reconhecendo o excesso, para que seja reduzido o valor da condenação, extirpando o valor que já foi restituído para a união, bem como seja reduzida a multa aplicada, em virtude da ausência de justificativa para o patamar superior a 35%".
9.	A Serur analisou os aludidos argumentos e concluiu que eles não se mostraram suficientes para modificar a decisão atacada. Por esse motivo, alvitrou que o expediente recursal fosse conhecido e, no mérito, provido parcialmente, para o fim de excluir do débito a parcela de R$ 1.843,30, correspondente ao saldo da avença devolvido em 30/8/2010.
10.	O Ministério Público junto ao TCU aquiesceu ao referido encaminhamento.
11.	Feito esse necessário resumo, passo a decidir.
12.	Preliminarmente, observo que o recurso de reconsideração preenche os requisitos de admissibilidade previstos nos arts. 32, inciso I, e 33 da Lei 8.443/1992 c/c o art. 285 do Regimento Interno, parágrafo único, sendo cabível, por consequência, o seu conhecimento.
13.	Quanto ao mérito, manifesto-me de acordo com o exame empreendido pela Serur, motivo pelo qual adoto as considerações esposadas como razão de decidir.
14.	Inicialmente, ressalto que não constitui matéria controvertida nos presentes autos saber se a "Festa da Linguiça" foi ou não executada. Da mesma forma, não está em discussão neste feito a importância do evento para a economia regional de Maracaju/MS nem os seus fins beneficentes.
15.	Conforme exposto no voto condutor da deliberação atacada, o fundamento para a condenação do responsável em débito foi a cobrança de ingressos no evento, a qual não foi informada pelo ex-prefeito, assim como a não apresentação de declaração quanto à existência ou não de outros patrocinadores. Sobre o último aspecto, consta dos autos declaração do Rotary Club atestando que houve apoio do Governo de Estado por meio da Secretaria de Produção, informação omitida pelo ex-prefeito.
 16.	Embora o Sr. Celso Luiz da Silva Vargas não tenha, igualmente, comprovado o aluguel das tendas tipo circo especificadas no plano de trabalho, tal questão se mostra acessória, pois, diante da existência de receitas extraordinárias vinculadas ao evento patrocinado pelo Ministério do Turismo, não resta possível atestar que as despesas indicadas na avença foram custeadas com os recursos federais transferidos ao município.
17.	Eis a ratio decidendi do Acórdão 8594/2018-TCU-Primeira Câmara, consignadas no voto de autoria do Ministro Vital do Rêgo: 
"10. Em que pese sabermos da importância para a economia regional da festa da lingüiça de Maracajú/MS e dos seus nobres fins beneficentes, impende ressaltar que o recebimento de recursos conveniados junto a diversas fontes para o financiamento de um mesmo evento implica na possibilidade de uma mesma despesa ser apresentada para comprovação de gastos em mais de um compromisso, fato que não pôde ser afastado pela documentação apresentada a título de prestação de contas.
11. Já a comercialização de ingressos, além de igualmente contrariar as cláusulas do convênio firmado com o Ministério do Turismo, estava a exigir a devida demonstração da aplicação da eventual renda obtida com essa comercialização na consecução do próprio objeto da avença ou a sua devolução ao órgão repassador. Isso porque pode-se dizer que tal renda possui a mesma natureza das rendas obtidas por intermédio de aplicações financeiras de recursos conveniados, ou seja, encontram-se também vinculadas à consecução dos objetivos perseguidos pelos acordos celebrados." 
18.	Dentre os argumentos apresentados pelo recorrente, os quais, diga-se de passagem, foram adequadamente enfrentados pela Serur, chamo atenção para a assertiva de que "não se pode exigir a necessidade de prestação de contas de bilheteria ou de eventuais patrocínios havidos para o evento, porque não fizeram parte do plano de trabalho e extrapolam o objetivo proposto no convênio" (letra g do item 6 supra) .
19.	Tal afirmação não possui nenhum respaldo legal, visto que o próprio termo da avença, do qual o Sr. Celso Luiz da Silva Vargas foi signatário, estabelece que compete ao convenente (peça 2, p. 50) :
"jj) assegurar e comprovar que os valores arrecadados com a cobrança de ingressos em shows e eventos ou venda de bens e serviços produzidos ou fornecidos no âmbito deste Convênio sejam revertidos para a consecução do objeto ou recolhidos à conta do Tesouro Nacional, quando for o caso;"
20.	Logo, verifico que o responsável descumpriu regra expressa do instrumento convenial, o que pode ser considerado como um erro grosseiro, passível de ensejar a aplicação de multa, como corretamente se deu no julgamento levado a cabo por meio do Acórdão 8594/2018-TCU-Primeira Câmara.
21.	Dito de outra forma, compreendo que ocorreu uma grave inobservância de um dever de cuidado por parte do Sr. Celso Luiz da Silva Vargas, pois qualquer pessoa apta a assumir um cargo de prefeito municipal, ainda que eventualmente pouco afeita às regras administrativas, teria ou deveria ter a iniciativa de ao menos conhecer os termos do negócio jurídico que assinou, em especial as obrigações relativas à prestação de contas.
22.	Ao agir com nível de atenção aquém de uma pessoa com diligência abaixo do patamar médio, entendo que o recorrente incorreu em culpa grave, sendo correta a sua responsabilização pela multa, na dosimetria adotada no acórdão atacado.
23.	Sobre a devolução do valor integral transferido ao município, observo que o juízo de convicção adotado no Acórdão 8594/2018-TCU-Primeira Câmara está de acordo com a jurisprudência do TCU, segundo a qual a não prestação de contas das receitas oriundas da venda de patrocínios, de ingressos e de espaços, dentre outros, justifica a imputação de dano no valor da totalidade dos recursos repassados (Acórdão 6111/2017-TCU-Primeira Câmara, 2881/2017-2ª Câmara e 7457/2016-1ª Câmara) . Logo, não há reparos a fazer acerca do mérito do processo.
24.	Com relação à comprovação ou não de boa-fé do recorrente, ressalto que a jurisprudência do Tribunal se consolidou no sentido de que se deve examinar a boa-fé objetiva, a qual, nas palavras de Luiz Felipe Bezerra Almeida Simões "leva em consideração a prática efetiva e as consequências de determinado ato à luz de um modelo de conduta social, adotada por um homem leal, cauteloso e diligente, em lugar de indagar-se simplesmente sobre a intenção daquele que efetivamente o praticou" (SIMÕES, Luiz Felipe Bezerra Almeida. A Caracterização da Boa-fé nos Processos de Contas. Revista do Tribunal de Contas da União. Brasília, v. 32, n. 88, abr./jun. 2001, p. 73) .
25.	Conforme visto, tal modelo de conduta não foi seguido pelo Sr. Celso Luiz da Silva Vargas. Em verdade, existem elementos nos autos que possibilitam afirmar que o responsável agiu de má-fé, pois ele declarou expressamente, na fase interna da tomada de contas especial, que não houve cobrança de ingressos (peça 2, p. 146) .
26.	Esse fato somente foi descoberto após a identificação pelo Ministério do Turismo de "matéria publicada em sites (fls. 182) que comprovam que houve venda de ingressos para o dia 01/05/2010, sendo RS 30 os ingressos populares. RS 40 área vip. Ademais, consta também declaração do Diretor Presidente do Rotary Club (fls. 312) atestando que 'a cobrança de ingressos efetuados pelo Rotary Club, teve um único objetivo, angariar fundos para essas entidades".
27.	Sendo assim, acolho a análise efetivada pela Serur, que contou com a aquiescência do Ministério Público, no sentido de dar provimento parcial ao recurso de reconsideração, apenas para abater o valor do saldo remanescente da avença, que foi devolvido em 30/8/2010.
27.	Diante de todo o exposto, voto por que seja adotada a deliberação que ora submeto a este Colegiado.
TCU, Sala das Sessões Ministro Luciano Brandão Alves de Souza, em 26 de março de 2019.
BENJAMIN ZYMLER 
Relator